臺灣臺北地方法院刑事判決
111年度易字第349號
公  訴  人  臺灣臺北地方檢察署檢察官
被      告  胡金龍


上列被告因妨害自由案件，經檢察官提起公訴（110年度偵字第3
2664號），本院判決如下：
    主  文
胡金龍犯強制罪，處拘役貳拾伍日，如易科罰金，以新臺幣壹仟
元折算壹日。
    事  實
一、乙○○於民國110年3月28日凌晨0時前某時許，前往其岳母位
    在臺北市○○區○○○路0段000巷00號1樓住處。緣住居於上址2
    樓之丙○○認乙○○家人於深夜有大聲喧嘩情事，遂下樓敲門制
    止，詎乙○○開門後見敲門者為丙○○，因認丙○○前有多次敲門
    騷擾其家人之行為，竟基於強制之犯意，於110年3月28日凌
    晨0時許，在上址住處門口，徒手拉住丙○○左手腕，復以右
    手勒住丙○○頸部，並以身體阻擋丙○○離去，以此強暴方式妨
    害丙○○自由離去之權利。嗣經丙○○報警處理，查悉上情。
二、案經丙○○訴由臺北市政府警察局大安分局報告臺灣臺北地方
    檢察署檢察官偵查起訴。
    理  由
壹、證據能力
　　按被告以外之人於審判外之言詞或書面陳述，除法律有規定
    者外，不得作為證據。惟按被告以外之人，於審判外之陳述
    ，雖不符刑事訴訟法第159 條之1 至第159 條之4 之規定，
    而經當事人於審判程序同意作為證據，法院審酌該言詞陳述
    或書面陳述作成時之情況，認為適當者亦得為證據。又當事
    人、代理人或辯護人於法院調查證據時，知有第159條第1項
    不得為證據之情形，而未於言詞辯論終結前聲明異議者，視
    為有前項之同意。刑事訴訟法第159 條之5 第1 項、第2項
    定有明文。本案所涉被告以外之人於審判外所為之陳述及所
    製作之文書，檢察官、被告乙○○均未於言詞辯論終結前聲明
    異議，爭執其證據能力，且本院審酌結果，認該證據資料製
    作時之情況，尚無違法不當及證明力明顯過低之瑕疵，以之
    作為證據應屬適當，依上開規定，認該等供述證據均具證據
    能力。又卷內之文書證據，亦無刑事訴訟法第159條之4 之
    顯有不可信之情況與不得作為證據之情形，本院審酌上開證
    據資料製作時之情況，尚無違法不當及證明力明顯過低之瑕
    疵，亦認為以之作為證據應屬適當，是依刑事訴訟法第159 
    條至第159 條之5 規定，所引用之卷證所有證據，如下揭所
    示均有證據能力，合先敘明。
貳、認定事實所憑之證據及理由
    訊據被告固坦承於上揭時間、地點，攔阻告訴人丙○○離去乙
    情，惟矢口否認有何強制犯行，辯稱：是告訴人長期來我家
    騷擾我們，當天我開門，告訴人就攻擊我，我為保護我的家
    人，就發生衝突；109年8月9日告訴人有來騷擾我們，我們
    報案，但警方到場後表示嫌疑人不在現場，無法處理，所以
    當天告訴人打完我就要逃跑，因他要逃離現場，我們希望告
    訴人等警察到才能走，所以我才會有這樣舉動，我出手阻止
    告訴人逃離現場之行為，係防止現行犯逃跑，符合刑法第88
    條前段規定(應為刑事訴訟法第88條第1項規定)，現行犯，
    不論何人得逕行逮捕之，縱使因此限制現行犯的行動自由，
    在法律上也能阻卻違法，依刑法第21條第1項規定，依法令
    之行為不罰等語。經查：
一、被告於110年3月28日凌晨0時許，在上址住處門口，徒手扣
    住告訴人左手腕，復以右手勒住告訴人頸部，並以身體阻擋
    告訴人離去之事實，業據被告於警詢、偵查及本院審理時所
    自承，核與告訴人丙○○於警詢及偵查中指述情節相符(見偵
    卷第13-15頁、第77-79頁)，並有現場監視器影像光碟、臺
    灣臺北地方檢察署勘驗報告及截圖7張等在卷可稽，上開事
    實首堪認定。
二、關於被告於上揭時、地阻擋告訴人之過程，經查：
　㈠證人即告訴人丙○○於警詢及偵查中證稱：我住在忠孝東路
　  3段248巷11號2樓，110年3月27日23時許我聽到1樓住戶有很
    大聲的嬉鬧聲音，令我不堪其擾，到了110年3月28日0時1分
    還是沒有改善，我就下樓去敲他們的門，目的是要請他們出
    來溝通這件事情，但被告一開門就動手打我，我當時可能只
    是移動一下，他就突然從側面把我勒住，又移動到後面勒住
    我，勒我脖子且勒的非常用力，他們一家人也都站出來外面
    ，後來他的兒子跟著動手，我害怕繼續被攻擊，於是想走出
    去門外透氣，但他們不讓我離開，同時又突然勒住我脖子，
    我當時被勒的非常痛苦、難受，一直掙扎試圖脫離，對方卻
    沒有鬆手，然後我就表明要報警，他們卻不叫，反而一直說
    「你叫警察啊」，後來我從地上撿起手機，並打電話報警，
    報完警後，我往1樓門外想走出去透氣，被告依舊繼續阻擋
    我的去路，限制我出去，整個過程大約10幾分鐘等語(見偵
    卷第13-15頁、第77-79頁)。
　㈡次查，本院勘驗監視器畫面之勘驗結果如下：
　　第一段影片（前門監視器）
    3分25秒至3分47秒：
  ①畫面左下角出現一名身穿紅色短袖T恤之男子（即為告訴人丙
    ○○，下稱甲男），其衣服左側領口處遭人以右手拉扯（如截
    圖1所示）於03分28秒時，可見甲男左手遭人拉扯（如截圖2
    所示），且可見此時甲男臉上並無戴眼鏡。
  ②於03分38秒時，畫面下方出現一名身穿藍色背心、白色短袖
　  上衣之男子（即為被告乙○○，下稱乙男）與甲男有手部接
　  觸（如截圖3所示），於03分42秒時，可見乙男從甲男背後 
　  以右手勒住甲男之脖子（如截圖4所示）。
　③於03分44秒時，可見乙男左手拉住甲男左手，右手勾住甲男
　  脖子（如截圖5所示），並開始向畫面下方拉扯，兩人向下
　  方退後出畫面外。
    4分10秒至13分40秒：
  ④於04分10秒時，可見乙男右手勾住甲男脖子，兩人自畫面右
　  下角出現（如截圖6所示），後乙男又用力拉扯甲男使其後
　  退出畫面外。
　⑤於04分16秒時，甲男自畫面右下角出現，並與畫面外之人有
　  言語爭執動作，於04分19秒時，可見甲男左手與人有肢體接
　  觸（如截圖7所示），隨後乙男自畫面左下角出現，甲男與
　  乙男持續有言語爭執動作，另有一身穿長袖條紋上衣之女子
　  （下稱丙女）左手拿手機對甲乙兩人之爭執過程進行錄影。
　⑥於04分43秒時，甲男有向大門方向移動之動作時，乙男移動
　  至大門前擋在甲男面前（如截圖8所示）丙女則繼續錄影動
　  作。當甲男左右移動時，乙男均隨其左右移動，阻擋在其身
　  前。
　⑦於05分03秒時，畫面下方又走出一黑色短袖上衣之男子（下
　  稱丁男），及一黃色長髮之女子（下稱戊女），於05分17秒
　  時，畫面右側走進一名短髮、藍底橫條紋長袖上衣之女子
　 （下稱己女）。後續眾人均站在中廊，丙女保持錄影動作。
　  甲男則與己女交談。
  ⑧於05分38秒時，甲男將手握之眼鏡戴上，己女與開始與眾人
　  交談。於06分09秒時，甲男朝畫面左下角方向移動，乙男則
　  跟隨在其右側身旁，二人自畫面左下角離開畫面外。
　⑨於06分26秒時，甲男走回中廊，右手拿手機並開始撥打電
　  話，乙男則跟在其身旁。於07分09秒時，可見甲男走向大門
　  口，乙男即快步移動擋住大門口入口處（如截圖9所示）。
　  甲男左右移動時，乙男均跟隨其移動，擋住大門口。
　⑩於07分48秒時，乙男擋在甲男面前（如截圖10所示），後續
　  甲男移動時，乙男均跟隨其移動，並保持擋在身面，使其無
　  法離開之站位。於09分31秒時，甲男在大門與中廊間來回移
　  動，乙男之後均未擋在甲男身前。
    第二段影片（後門監視器）
    2分33秒至3分19秒：
　①畫面右下角出現乙男右手勾住甲男脖子，左手抓住甲男左
　  手，同時可見有另一人雙手拉住甲男之左手手臂（如截圖11
　  所示），雙方掙扎後，乙男右手繼續勾住甲男脖子，同時左
　  手抓住甲男左手手腕處（如截圖12所示）
　②於02分34秒時，可見拉住甲男雙手之人為戊女（如截圖13所
　  示），於02分35秒時，乙男有大力向後拉的動作，使甲男後
　  仰（如截圖14所示），兩人有明顯肢體衝突。
  ③於02分38秒時，甲男掙脫乙男後，乙男再次以右手勾住甲男
　  脖子（如截圖15所示）後雙方推擠分開。
　④於02分44秒時，甲男抬起左腳踹了乙男右大腿下腹處（如截
　  圖16所示），於02分46秒時，乙男衝向甲男，並以左手拉扯
　  其頭髮後，右手向其頭部攻擊。（如截圖17所示）但遭其閃
　  躲開，甲男眼鏡則因此滑落（如截圖18所示）
　⑤於02分50秒時，甲男衝向乙男，並以右手攻擊乙男頭部（如
　  截圖19所示），乙男左手架開後，甲男身體微蹲，再次朝向
　  乙男移動，此時可見畫面右側出現丁男。
　⑥於02分52秒時，丁男衝向甲男，並以雙手推擠甲男身體，乙
　  男則以左手攻擊甲男頭部（如截圖20所示），戊女則向前欲
　  隔開雙方。
　⑦於02分54秒時，甲男背靠牆壁，乙男抓住其衣領。（如截圖
　  21所示）後，乙男掙脫。
　⑧於02分55秒時，甲男右手攻擊乙男頭部，但未擊中（如截圖
　  22所示），雙方持續揮拳拉扯後，眾人向中廊處移動。
　  上開勘驗結果，有本院勘驗筆錄及翻拍截圖照片在卷足憑  
     （見本院卷二第22-25頁、第37-47頁），並有臺灣臺北地
    方檢察署勘驗筆錄可佐（見偵卷第91-99頁）。據上可知，
    一開始被告確有以左手拉住告訴人之左手腕，復以右手勒住
    告訴人之頸部，繼而擋在告訴人前面，阻止告訴人離去之情
    形屬實。
　㈢參以告訴人於偵查中自陳：之前我有幾次是我敲門反應被告
    一家人音量的問題，大概每個幾個月我覺得真的很吵時，我
    會下去敲門等語(見偵卷第78頁)，此為被告所不否認。證人
    即被告之妻甲○○於本院審理時亦證稱：告訴人不定時來我家
    敲門，在案發前半年，大概109年8月左右，之前我們有報警
    ，但新生南路派出所警員來的時候告訴人跑掉了，警員說人
    跑掉了，無法立案，說以後遇到這種事情可以用手機錄影存
    證，於110年3月27日晚上大約9點開始，一直到11點多，告
    訴人每半小時或1小時就來用力敲門，又用腳踹門，我先生
    去開門，告訴人就在門口，看到我先生開門，就用力反推鐵
    門回去，我看到告訴人向我先生揮拳，用腳踢我先生的肚子
    ，我先生連鞋也來不及穿，就徒手架住告訴人，等警察來等
    語(見本院卷二第99-100頁)，堪認本件衝突起因於被告與告
    訴人間，就上址住戶發生噪音及告訴人屢次上前敲門之事互
    有爭執，被告於前揭時、地見告訴人上前敲門，確有阻止告
    訴人離去之舉。
　㈣再查，告訴人因遭被告拉住左手腕、勒住頸部及阻擋離去，
    欲掙扎脫困而受有前揭傷勢乙節，復有臺北市立聯合醫院仁
    愛院區驗傷診斷證明書可佐（見偵卷第17-18頁）。而本件
    經檢察官查詢上址住戶於108年至110年間是否有因住家遭人
    敲門騷擾之報案紀錄，函詢結果稱：本案經查詢相關報案紀
    錄，僅查知於110年3月28日，民眾丙○○與乙○○2人，雙方因
    住戶間吵鬧聲導致糾紛並有發生肢體衝突，有臺北市政府警
    察局大安分局110年12月28日北市警安分刑字第1103028026
    號函暨臺北市市政府警察局勤務指揮中心受理110報案紀錄
    單在卷可佐(見偵卷第85-87頁)，復經本院調閱上開報案紀
    錄之員警密錄器後，並當庭勘驗屬實，有臺北市政府警察局
    大安分局111年8月2日北市警安分刑字第1113050783號函及
    本院勘驗筆錄附卷可參(見本院卷一第53頁、卷二第26-34頁
    )，可知本件係由告訴人報警，經警到場了解為樓上與樓下
    住戶因吵鬧聲導致糾紛，雙方發生肢體衝突。綜上，足認被
    告與告訴人間於上開時、地因住家噪音、告訴人前往上址敲
    門抗議之事發生爭執後，告訴人本欲離開現場，被告遂以上
    開方式強行阻擋告訴人離去，告訴人並因此受有前揭傷勢，
    嗣告訴人報警後，經警方到場處理等情無訛。
三、關於被告是否有權阻止告訴人離去乙節，經查：
　㈠證人甲○○於本院審理時證稱：109年8月間告訴人到我住處敲
    門、踹門，我們報警，警察說人都跑掉了，以後要錄影蒐證
    ，告訴人在110年3月27日晚上又來敲門、踹門，我也不知道
    這算不算違法，所以我們只能叫警察，因為之前我們報警之
    後告訴人跑了，所以這次我們讓他報警，我們控制他在現場
    不要離去，這樣警察會來，警察就可以知道告訴人的姓名電
    話，我們認為這樣就可以立案；現場當時有我、我先生(即
    被告)、我女兒、兒子等語(見本院卷二第100-106頁)，核與
    被告辯稱：告訴人這一、二年一直騷擾我們，我不知他的真
    實姓名，109年8月雖有報案，但不知這人是誰，110年3月27
    日到28日凌晨期間，告訴人又來敲門，我開門，告訴人轉身
    要跑，我就跑出去架住他，不讓他逃跑，等警察到場等語大
    致相符。
　㈡被告雖辯稱：當天告訴人打完我就要逃跑，因他要逃離現場
    ，我們希望告訴人等警察到才能走，所以我才會出手阻止告
    訴人逃離現場之行為，我是逮捕現行犯，屬刑法第21條依法
    令之正當行為，應予不罰云云。惟查，被告於本院審理時自
    陳：我開門後告訴人有攻擊我，揮到我的臉，我下腹部也有
    被踢到，我沒有去驗傷，但是會疼痛等語(見本院卷二第110
    頁)，則被告所稱其遭告訴人攻擊是否成傷，已非無疑，是
    告訴人所為是否確實為現行犯，容有疑義。參以斯時被告拉
    住告訴人之左手腕，並勒住告訴人頸部，再以身體阻擋在告
    訴人之前，告訴人因遭被告阻擋離去，想掙扎脫困，縱因於
    掙扎過程中碰觸到被告之身體，亦屬排除現時不法侵害之舉
    ，自難因此遽認告訴人有主動攻擊之故意。況衡情當日告訴
    人僅1人到現場，而被告一方有多人，而斯時告訴人既急於
    離去現場，在寡不敵眾之情狀下，告訴人當無故意再去攻擊
    被告，使自己招致危險之可能，益徵告訴人當時應無故意傷
    害被告之犯意，自無現行犯可言。是被告確有拉住告訴人之
    左手腕、勒住告訴人頸部並阻擋其離去，而告訴人於案發時
    尚無從認定對被告確有實施傷害之犯罪行為，已如前述，告
    訴人縱有敲門騷擾被告家人之情事，然衡其當下所為尚非明
    顯違反刑法規定之現行犯，則告訴人原無必要僅因被告一家
    對其持續敲門騷擾之事心懷不滿、欲與之理論之舊怨，即有
    任何需配合被告之處事方式留於案發現場不得離去之義務。
    是以，縱被告自認欲請員警到場「主持公道」，此亦僅為被
    告單方面之期待，而無由因此即認被告有強令告訴人配合其
    要求方式作為或不作為之權利，亦屬灼然，被告竟對告訴人
    身體施以強制力，以阻止其行使自由離去之權利，難認被告
    係依法逮捕現行犯，而屬刑法第21條依法令之正當行為。被
    告所辯當時係在逮捕現行犯，乃卸責之詞，不足採信。
四、綜上所述，堪認被告係為質問告訴人上前敲門之舉動，意欲
    報警處理，在告訴人表明要離開時，雙方發生爭執，在衝突
    過程中，被告確有以拉住左手腕、勒住頸部、並以身體阻擋
    在前之方式，妨害告訴人自由離去之權利。本案事證明確，
    被告上開犯行，堪以認定，應依法論科。
參、論罪科刑
　㈠核被告所為，係犯刑法第304條第1項之強制罪。又以強暴之
    方法剝奪人之行動自由時，若無傷害之故意，而於實施強暴
    行為之過程中，致被害人受有傷害，乃實施強暴之當然結果
    ，不另論傷害罪（最高法院93年度台上字第3412號判決意旨
    參照）。
　㈡爰以行為人責任為基礎，審酌被告係因與告訴人彼此間長期
    因住家噪音、敲門騷擾之事互有爭執而為本案犯行，被告不
    思以和平方式解決與告訴人間之糾紛，所為非是，復考量案
    發後由告訴人迅速報警處理，其妨害告訴人行使權利之時間
    尚非漫長，兼衡被告並無前科，素行尚可，兼衡其犯罪動機
    、目的、手段、所生損害及犯後否認犯行之犯後態度，暨其
    自述大學畢業之智識程度、現職收入及家庭經濟狀況（見本
    院卷二第113頁）等一切情狀，量處如主文所示之刑，並諭
    知易科罰金之折算標準。
據上論斷，應依刑事訴訟法第299條第1項前段，刑法第304條第1
項、第41條第1項前段，刑法施行法第1條之1，判決如主文。
本案經檢察官陳思荔提起公訴，檢察官林秀濤到庭執行職務。
中　　華　　民　　國　　111 　年　　11　　月　　30　　日
　　　　　　　　　刑事第九庭    法　官　王筱寧
上正本證明與原本無異。 
如不服本判決應於收受送達後20日內向本院提出上訴書狀，並應
敘述具體理由；其未敘述上訴理由者，應於上訴期間屆滿後20日
內向本院補提理由書（均須按他造當事人之人數附繕本）「切勿
逕送上級法院」。告訴人或被害人如對於本判決不服者，應具備
理由請求檢察官上訴，其上訴期間之計算係以檢察官收受判決正
本之日期為準。 因疫情而遲誤不變期間，得向法院聲請回復原
狀。
                                書記官  許婉如
中　　華　　民　　國　　111 　年　　11　　月　　30　　日
附錄本案論罪科刑法條全文
中華民國刑法第304條
以強暴、脅迫使人行無義務之事或妨害人行使權利者，處3年以
下有期徒刑、拘役或9千元以下罰金。
前項之未遂犯罰之。